臺灣高等法院臺中分院民事判決　九十年度上易字第三四二號
　　　上　訴　人　乙　○
　　　上　訴　人　辛○○
　　　　　　　　　卯○○
　　　　　　　　　戊○○
　　　　　　　　　己○○
　　　　　　　　　丑○○
　　　　　　　　　丁○○
　　　　　　　　　寅○○○
　　　　　　　　　壬○○
　　　　　　　　　癸○○
　　　　　　　　　子○○
　　　　　　　　　甲　○
　　　複　代理人　巳○○
　　　被　上訴人　丙○○
　　　　　　　　　庚○○
　　　　　　　　　辰○○
右當事人間請求交還土地事件，上訴人對於中華民國九十年七月十二日臺灣臺中地方
法院八十九年沙訴字第五號第一審判決提起上訴，本院判決如左：
　　　主　　　文
上訴駁回。
第二審訴訟費用由上訴人負擔。
　　　事實及理由
一、被上訴人主張：坐落臺中縣清水鎮○○段橋頭寮小段一一四地號土地（以下稱系
　　爭土地），為被上訴人所共有，詎王謀與上訴人甲○、乙○、卯○○等四人無正
　　當權源，竟擅自占有如原審判決附圖（以下稱附圖）Ｂ部分所示土地，建有渠等
　　祖先之「祖妣王媽楊咸墓」、「祖考王公定觀墓」、「祖妣王媽蔡省墓」等墳墓
　　（以下稱系爭墳墓）。而王謀業於民國（以下同）六十五年一月十日死亡，其繼
　　承人為王榜及上訴人己○○、辛○○、丑○○、丁○○、戊○○等共六人；又王
　　謀之子王榜亦於七十五年四月十二日死亡，其繼承人則為上訴人寅○○○、壬○
　　○、癸○○、子○○等四人等情，本於物上請求權之法律關係，求為命上訴人應
　　將系爭土地上如附表所示Ｂ部分之墳墓拆除，並將土地返還被上訴人之判決。
二、上訴人則以：上訴人之父或祖父「王定」僅有妻「蔡省」、「楊含」二人，並無
    名為「楊咸」之妻，上訴人並非「楊咸」之後代，上訴人無權拆除系爭「楊咸」
    之墓。若為「楊含」之墓，「楊含」之後代為訴外人王樣、王兜及王綢等三人，
　　上訴人亦無權拆除。又「楊含」於日據時期大正四年（即民國四年）十月二十三
　　日死亡，「王定」於六十年十月二十四日，「蔡省」於七十二年四月二十九日死
　　亡，而系爭墳墓之墓碑分別記載「民國癸亥年修」、「民國辛亥年菊月」、「民
　　國癸亥年桐月」，且於七十二年間，被上訴人亦接受上訴人乙○之子王明富之委
　　託進行整修，於墓地整修時，系爭土地係由乙○在管理使用，被上訴人顯已同意
　　上訴人使用系爭土地建造墳墓。又被上訴人建造墳墓十八年餘，始請求上訴人拆
　　除系爭墳墓，顯屬權利濫用，有違民法第一百四十八條第二項之誠信原則等語，
　　資為抗辯。
三、被上訴人主張渠等共有之系爭土地，在附圖所示Ｂ部分之土地上建有系爭墳墓，
　　系爭墳墓中「祖考王公定觀墓」為王定之墓，「祖妣王媽蔡省墓」為王蔡省之墓
　　，上訴人為王定及王蔡省之後代子孫等情，有土地登記簿謄本一份、相片三張（
　　見原審卷八至十三頁），戶籍登記簿二件、繼承系統表一紙在卷可證（見原審卷
　　一四至二四頁、二一九頁），並經原審法院勘驗現場，及囑託臺中縣清水地政事
　　務所派員測量屬實，製有勘驗筆錄，鑑定圖附卷可稽（見原審卷五一至五三頁）
　　，自堪信為真實。
四、查，證人即上訴人乙○之子王明富於原審到庭證稱：系爭三個墳墓由其四大房（
　　即王謀、甲○、乙○及卯○○等四房）在掃墓，及由四大房出資整修等語明確（
　　見原審卷九七、一四二頁），再依卷附之照片顯示系爭墳墓均為四大房所立（見
　　原審卷八七頁），而王定有男四大房，即王謀（六十五年一月十日死亡）、甲○
　　、乙○、卯○○，有繼承系統表及戶籍謄本在卷可憑（見原審卷一四至二四頁）
　　，又依照片所示，其中「楊咸」墓碑係以水泥固定於墳地，已經過相當之年代，
　　並非新設立之墓碑，其上亦無修改字跡之刻痕，且屬有人祭拜之墳等情。衡諸常
　　情，後代對於埋葬先人設置墓碑一事，均會慎重行事，應無誤載被埋葬之人姓名
　　之可能；且系爭「楊咸」之墓，既非無人負責祭拜掃墓，縱屬原先設置時誤刻，
　　其後人亦無可能無視於墓碑之錯誤而未予更正，況系爭「楊咸」之墓碑上並無更
　　改之痕跡。系爭墓碑所載姓名「楊咸」應屬無誤。系爭墳墓既為王定之四大房所
　　立，且上訴人確為王定四大房之子孫，則上訴人對系爭墳墓即有管理處分之權利
　　，而具有事實上管領之人，且上訴人係系爭墳墓現占有人。上訴人抗辯「楊咸」
　　非渠等先祖所有，渠等無權拆除云云，不足採取。
五、上訴人抗辯稱被上訴人受王明富委託整修系爭三座墳墓，顯係同意上訴人管理使
　　用系爭土地建造系爭墳墓等語。證人即上訴人乙○之子王明富於原審到庭證稱：
　　於七十三年時，由其四大房出錢委託被上訴人庚○○、丙○○整修墳地等語（見
　　原審卷一四二頁），惟為被上訴人所否認。查，依照片所示，系爭「祖妣王媽楊
　　咸墓」墓碑記載民國辛亥年修，「祖考王公定觀墓」記載民國辛亥年菊月，「祖
　　妣王媽蔡省墓」記載民國癸亥年桐月（見原審卷八一頁），而王定於六十年十月
　　二十四日死亡，王蔡省於七十二年四月二十九日死亡，有戶籍在卷可證（見原審
　　卷八十頁），民國辛亥年即係六十年，民國癸亥年係七十二年有年代對照表可證
　　（見原審卷二四○頁），再據證人吳敏弘於原審證稱：其於六十二年至六十五年
　　間在系爭墳墓所在之土地上耕作，當時只有一個墳墓或二個等語（見原審卷九三
　　頁），足認「祖妣王媽楊咸墓」、「祖考王公定觀墓」係六十年間所建，則證人
　　王明富證稱於七十三年委託被上訴人庚○○、丙○○修建墳墓，即非事實，不足
　　採取。又被上訴人庚○○、丙○○於七十年間始取得所有權，有土地登記簿謄本
　　在卷可憑（見原審卷九頁），於六十年間王氏定子孫四大房於六十年修建「祖妣
　　王媽楊咸墓」、「祖考王公定觀墓」等墳墓時，自無由被上訴人庚○○、丙○○
　　同意之情事。是上訴人上開所辯，即不足取。至證人吳敏弘證稱系爭土地，於六
　　十二年至六十五年間，由上訴人乙○、卯○○交其耕種，嗣再將土地交還上訴人
　　乙○、卯○○等語，不足以證明上訴人確係有權使用系爭土地，亦未能證明被上
　　訴人取得系爭土地後，有將系爭土地出租或出借予上訴人，或同意上訴人繼續使
　　用系爭土地之情形，證人吳敏弘所為證詞，仍不能證明上訴人有正當權源使用系
　　爭土地。又被上訴人係基於法律所許可範圍內正當權利之行使，上訴人指被上訴
　　人權利濫用及違反誠實信用法則云云，不足採取。
六、按所有人對於無權占有或侵奪其所有物者，得請求返還之。再按對於物有事實上
    管領之力者，為占有人。民法第七百六十七條前段及第九百四十條分別定有明文
　　。另按請求返還所有權之訴，應以現在占有該物之人為被告（最高法院二十九年
　　上字第一六一號判例參照）。本件上訴人對系爭墳墓有管理處分之權利，而具
　　有事實上管領之人，且係系爭墳墓現占有人。從而，被上訴人本於物上請求權之
　　法律關係，請求上訴人應將坐落系爭土地上如附圖所示Ｂ部分面積Ｏ．Ｏ二三二
　　公頃之系爭墳墓拆除，並將系爭土地交還被上訴人，為有理由，應予准許。原審
　　為被上訴人勝訴之判決，並為假執行及免為假執行之宣告，並無不當，上訴意旨
　　指摘原判決不當，求予廢棄改判，為無理由。本件事證已臻明確，兩造其餘攻擊
　　防禦方法，均不影響本件判決之結果，爰不逐一論述，併此敘明。
據上論斷，本件上訴為無理由，依民事訴訟法第四百四十九條第一項、第七十八條、
第八十五條第一項前段，判決如主文。
中　　　華　　　民　　　國　　九十一　　年　　　八　　　月　　　七　　　日
~B1民事第六庭審判長法　官　吳火川
~B2　　　　　　　　法　官　吳惠郁
~B3　　　　　　　　法　官　饒鴻鵬
右為正本係照原本作成。
不得上訴。
~B　　　　　　　　書記官　陳三軫
中　　　華　　　民　　　國　　九十一　　年　　　八　　　月　　　八　　　日
　　　　　　　　　　　　　　　　　　　　　　　　　　　　　　　　　　　　Ｂ
